臺灣臺東地方法院民事簡易判決
110年度東簡字第79號
原      告  湯棋訂  
訴訟代理人  吳秋樵律師
被      告  湯棋帝  
上列當事人間請求確認本票債權不存在等事件，本院於民國110
年5月18日言詞辯論終結，判決如下：
    主      文
確認被告持有如附表所示之本票，對原告之本票債權請求權不存
在。
訴訟費用由被告負擔。
    事實及理由
壹、程序事項： 
    按訴狀送達後，原告不得將原訴變更或追加他訴。但請求之
    基礎事實同一者，不在此限，民事訴訟法第255條第1項第2
    款定有明文。上開規定於簡易訴訟程序亦適用之，此參同法
    第436條第2項規定自明。本件原告起訴時原聲明請求：確認
    被告持有如附表所示之本票(下稱系爭本票)債權，對原告不
    存在。嗣於民國110年5月18日當庭追加：「確認被告持有如
    附表所示之本票，對原告之本票債權請求權不存在。」之聲
    明，並請求與原訴之聲明擇一有理由為原告勝訴判決。核原
    告所為訴之追加，其請求確認之基礎事實與原訴之聲明之原
    因事實均同一，且證據資料亦得相通，並無礙於被告之防禦
    及訴訟之終結，揆諸前開規定，應予准許。 
貳、實體事項： 
一、原告主張：
　㈠原告與被告係兄弟，訴外人湯明叁（已殁）、湯鳳琴係兩造
    父親、胞姊。原告於民國102年間，因急需新臺幣（下同）6
    00,000元週轉，原已徵得湯明叁同意提供其名下臺東縣○○市
    ○○段000○000地號土地旁某土地（地號不詳，下稱系爭土地
    ）設定抵押，為原告向第三人借款提供擔保。嗣被告與湯鳳
    琴得知上情後，即表示願提供600,000元予原告，惟原告日
    後就系爭土地之繼承權利需拋棄，不得主張繼承，且倘湯明
    叁生前處分系爭土地予被告或湯鳳琴，原告亦不得異議等語
    ，原告與被告、湯鳳琴遂達成協議（下稱系爭契約），被告
    、湯鳳琴遂給付600,000元予原告，並約定由原告簽發本票
    擔保上揭原告基於系爭契約所生債務之履行，惟因恐原告日
    後債務發生問題，並減輕日後原告債權人對原告主張債權時
    對被告、湯鳳琴就系爭土地權利之影響，遂約定原告供擔保
    之本票票據金額應提高至2,000,000元，原告遂簽發系爭本
    票予被告收執。
　㈡嗣父親湯明叁於105年11月4日死亡前，系爭土地業已移轉登
    記於被告名下，原告基於系爭契約之債務業已履行，被告就
    系爭本票之票據債權業已因票據原因關係消滅而不存在。又
    系爭本票之發票日為102年2月28日，迄至原告於110年1月19
    日提起本件訴訟時，業已逾票據法所定本票債權請求權之3
    年短期時效，被告已不得執系爭本票對原告主張權利等語。
    並聲明：㈠如主文第1項所示。㈡確認被告持有如附表所示之
    本票債權，對原告不存在。並由本院擇一有理由為原告勝訴
    判決。
二、被告則以：系爭本票所載票面金額2,000,000元，乃原告向
    被告借款之總金額，被告並執有原告所簽發系爭本票及借據
    為憑，故原告主張系爭本票之原因債權業已因清償而消滅，
    係屬不實。另系爭本票於102年2月28日由原告簽發後，伊只
    有寫一個狀紙給原告，但並未向法院遞狀聲請本票裁定，系
    爭本票債權請求權是否已罹於時效，伊沒有意見，由法院判
    斷等語。並聲明：原告之訴駁回。
三、本院之判斷：
　㈠按確認法律關係之訴，非原告有即受確認判決之法律上利益
    者，不得提起之，民事訴訟法第247條第1項前段定有明文。
    所謂即受確認判決之法律上利益，係指因法律關係之存否不
    明確，致原告在私法上之地位有受侵害之危險，而此項危險
    得以對於被告之確認判決除去之者而言。本件被告原已擬具
    民事聲請本票裁定狀欲向本院聲請本票裁定准予強制執行，
    惟因顧及手足情誼而未遞狀，而僅將該狀送達原告等情，有
    該民事聲請本票裁定狀附卷可證（見本院卷第6頁），而原
    告否認系爭本票債權存在，亦抗辯系爭本票債權請求權已罹
    於時效而消滅，足徵兩造就系爭本票之票據權利是否存在有
    所爭執，如不訴請確認，原告在私法上之地位將有受侵害之
    危險，依上開說明，本件原告即有即受確認判決之法律上利
    益，先予敘明。
　㈡次按票據上之權利，對匯票承兌人及本票發票人，自到期日
    起算；見票即付之本票，自發票日起算，3年間不行使，因
    時效而消滅；時效完成後，債務人得拒絕給付，票據法第22
    條第1項、民法第144條第1項分別定有明文。經查，本件系
    爭本票之發票日為102年2月28日，且無到期日之記載，有系
    爭本票影本在卷可憑，且為被告所不爭執（見本院卷第23頁
    、第28頁背面），是系爭本票債權之請求權時效應自該發票
    日起算，迄至105年2月28日已屆滿3年。參以被告送達上揭
    民事聲請本票裁定狀予原告之行為，雖可認被告已就系爭本
    票對原告為清償之請求，然依該狀上之具狀日期109年12月1
    7日可知，顯已逾系爭本票債權請求權3年之請求權時效，自
    不生時效中斷之效力。又本件被告復未提出其他時效中斷之
    事由存在。綜上，堪認原告主張系爭本票債權請求權業已罹
    於時效而消滅可採，是原告請求確認被告所持有之系爭本票
    ，對原告之本票債權請求權不存在，洵屬有據。
四、綜上所述，系爭本票之本票債權請求權，既因罹於請求權時
    效而對原告不存在，則原告請求判決如主文第1項所示，為
    有理由，應予准許。又原告訴之聲明㈡，其目的同在確認被
    告不得執系爭本票對原告主張票據權利，且原告並聲明請求
    本院就訴之聲明㈠、㈡擇一有理由為原告勝訴判決，本院認為
    基於處分權主義，原告之聲明方式應屬合法，本院並應依原
    告之聲明為判決。從而，本院既已確認如主文第1項所示，
    故關於原告訴之聲明㈡請求確認本票債權不存在部分，本院
    即無須再予審酌論斷，附此敘明。
五、本件事證已臻明確，兩造其餘攻擊防禦方法及所提證據，經
    審酌與判決結果不生影響，爰不逐一論述。
六、訴訟費用負擔之依據：民事訴訟法第78條。
中　　華　　民　　國　　110 　年　　5 　　月　　28 　日
                  臺東簡易庭　法  官　李立青
以上正本係照原本作成。
如對本判決上訴，須於判決送達後20日內向本庭提出上訴狀。如
委任律師提起上訴者，應一併繳納上訴審裁判費。
中　　華　　民　　國　　110 　年　　5 　　月　　28　　日
                              書記官  劉雅文
附表：
編號 票據種類 發票人 發票日（民國） 票面金額(新臺幣) 到期日 票據號碼 1 本票 湯棋訂 102年2月28日 2,000,000元 未記載 NO789196